【裁判字號】    91,重訴,944
【裁判日期】    920620
【裁判案由】    損害賠償
【裁判全文】
臺灣高雄地方法院民事判決  九十一年度重訴字第九四四號
    原      告    中央租賃股份有限公司
    法定代理人    乙○○
    訴訟代理人    林慶雲  律師
                  陳裕文  律師
                  楊靖儀  律師
    右一人複代理人許瑜容律師
                  侯勝昌律師
    被      告    華登塑膠有限公司      設高雄市○○○路六二巷十五號
    兼法定代理人  甲○○      .
    訴訟代理人    吳文淑律師
                  戴仲懋律師
                  馮基源律師
右當事人間損害賠償事件，本院判決如左：
    主    文
原告之訴及假執行之聲請均駁回。
訴訟費用由原告負擔。
    事實及理由
一、原告起訴主張：
  (一)原告與訴外人銓盛鋼鐵股份有限公司（下稱銓盛公司），於民國八十五年七月二
    十三日就鋼板、鋼捲表面貼皮設備（大榮式）機械乙套（價值新台幣三千五百萬
    元，下稱系爭機器）簽立擔保交易附條件買賣契約，後銓盛公司因積欠債務遭債
    權人聲請拍賣位於高雄縣橋頭鄉○○路一四九號廠房及土地（下稱系爭廠房），
    由被告拍定買受，原告所有系爭機械於被告在八十八年十二月三日點交時仍完整
    存放廠房內，被告於八十九年一月十一日以存證信函要求原告遷移系爭機械，原
    告及銓盛公司亦多次向被告表示願意搬遷之意；詎被告公司董事長甲○○竟於八
    十九年三月初某日指示工人蔡武雄將系爭機械出售予全欽鐵材有限公司負責人鄭
    衡聰，鄭衡聰並將之運至全欽鐵材行藏放，後警方循線查獲，惟系爭機器僅殘存
    外殼（包括油壓馬達二個、輸送帶三條、裝料架乙台、放料架二台、收料架一台
    、貼合機二台、膠水機二台、抽風機乙台、控制盤乙台、風車四台及烘乾機含輸
    送帶二台），其餘整組機器設備已經全部拆解殆盡，估算設備價值減損高達新台
    幣一千八百萬元，原告僅就其中一千三百萬元先為請求；原告爰依民法第一百八
    十四條一項前段、第一百八十八條、公司法第二十三條規定請求被告連帶負賠償
    責任。
  (二)原告於八十九年九月間知悉被告甲○○涉嫌竊盜案而提起告訴，後至九十年一月
    初接獲不起訴處分書，始確知被告甲○○指示工人將系爭機器設備拆除搬遷之行
    為係侵權行為，原告損害賠償請求權時效應自當時開始起算，時效尚未超過二年
    。原告於八十九年三月十四日及三月二十三日時均僅獲悉系爭機器設備遭竊，惟
    不知竊取行為係何人所為，時效無從進行，且原告於銓盛公司遭竊報警會同至現
    時在場並未聽聞表示機器設備為被告命人處理，且銓盛公司亦未告知竊取行為乃
    被告等所為，原告自無從知悉。
  並聲明：求為判決(一)被告等應連帶給付原告新台幣一千三百萬元，及自起訴狀繕本
  送達翌日起至清償日止，按年息百分之五計算之利息。(二)原告願供擔保請准宣告假
  執行。
二、被告則以：
  (一)被告委託代書黃國恭標買系爭廠房於八十八年九月十五日拍定，並經本院於八十
    八年九月三十日發給不動產權利移轉證書，被告既為系爭廠房所有權人，自得維
    護所有權，原告並未能證明點交廠房時系爭機器設備仍完整存放於廠房內，又依
    原告起訴狀所載其應於八十八年十二月三日即知悉系爭機器係無權占用被告所有
    系爭廠房內自應知悉系爭機器有遭其他人侵害之虞，仍不主張自己權利，遲至九
    十一年九月始主張其權利，顯已逾民法第一百九十七條侵權行為之二年時效。退
    步言之，被告曾於八十九年一月十一日以存證信函要求原告遷離系爭機器設備，
    否則視為放棄權利任憑被告處置，已明確表達行使權利之意思，顯見原告至遲於
    八十九年一月底已知系爭機器設備隨時會遭原告破壞，遲至九十一年九月始主張
    權利，亦已逾二年消滅時效。而訴外人銓盛公司於八十九年三月十四日函請橋頭
    派出所調查系爭機器失竊之副本亦同時通知原告，原告並會同至全欽鐵材行現場
    查看，原告亦已知悉係被告命人將機器處理放置全欽鐵材行內，原告至遲於當時
    已知機器在被告廠房內失竊；又原告於刑事聲請狀自承係於八十九年九月間向高
    雄地檢署提起刑事告訴，原告於八十九年九月即知系爭機器設備遭竊。
  (二)原告主張點交廠房時系爭機器設備仍完整存放於廠房內，被告否認之，應由原告
    負舉證之責，系爭廠房自八十六年二月二十日起即遭強制執行，並於八十七年四
    月二十三日遭查封登記，迄被告拍定取得所有權，已逾二年之久，原告何能證明
    點交時系爭機器設備仍完整存放於廠房內；縱依銓盛公司職員王錦聰及代理人薛
    文雄或中興保全課長吳志明所述亦未能證明二人所見之機器為系爭機器且完整無
    缺。況依檢察官不起訴處分書亦認定被告等無竊盜行為，何來侵權行為。被告係
    從事塑膠業，對系爭機毫無所悉，自始至終不知機器之具體零組件為何，而原告
    為系爭機器所有權人，迄今未能具體證明系爭機器設備之詳細零組件為何。被告
    於八十八年十二月初更換系爭廠房鑰匙，被告為便利銓盛公司儘速搬遷廠房內機
    器，另有一副鑰匙交予銓盛公司，且迄八十八年十二月三十一日前保全系統仍為
    銓盛公司使用，銓盛公司仍持有密碼卡，仍得自由進出投運其所有系爭機器及其
    他機器。
  (三)原告未能舉證證明具體特定損害之實際範圍，被告甲○○係以抵付工資五萬元方
    式，僱請訴外人蔡武雄將廢鐵運至全欽鐵材行，經岡山分局查扣包括油壓馬達、
    輸送帶第二十項零件，訴外人銓盛公司於查扣當場亦未指稱尚有其他設備零組件
    。
  並聲明：求為判決(一)原告之訴駁回。(二)如受不利判決，被告願供擔咻請准宣告免為
  假執行。
三、原告主張其與訴外人銓盛公司於八十五年七月二十三日就鋼板、鋼捲表面貼皮設
    備（大榮式）機械乙套簽立擔保交易附條件買賣契約，後銓盛公司因積欠債務遭
    債權人聲請拍賣系爭廠房，並由被告拍定買受，銓盛公司於八十九年三月七日報
    警以系爭機器設備遭竊，經警於全欽鐵材行查獲系爭機器中包括油壓馬達二個、
    輸送帶三條、裝料架一台、放料架二台、收料架一台、貼合機二台、膠水機二台
    、抽風機一台、控制盤一台、風車四台及烘乾機（含輸送帶）二台等物等事實，
    業據提出附條件買賣契約書、動產擔保交易登記證明、存證信函、台灣高雄地方
    法院檢察署八十九年偵字第一三五四九號等及九十年偵續字第六二號不起訴處分
    書、刑事聲請再議狀、高雄縣警察局岡山分局橋頭分駐所偵訊筆錄及岡山分局調
    查筆錄、照片等為證，且為被告所不爭執，自應認為真實。
四、兩造爭執要點：(一)原告之侵權行為損害賠償請求權是否罹於二年時效。(二)原告以
    系爭機器遭被告竊取而受有一千三百萬元損害之主張是否為真實。本院判斷意見
    如下：
  (一)按關於侵權行為損害賠償請求權之消滅時效，應以請求權人實際知悉損害及賠償
    義務人時起算。非以知悉賠償義務人因侵權行為所構成之犯罪行為經檢察官起訴
    或法院判決有罪為準（最高法院八十一年度台上字第三０三七號裁判意旨參照）
    。原告向台灣高雄地方法院檢察署告訴被告甲○○竊盜並於八十九年九月二十五
    日繫屬，明確指述被告甲○○指使他人竊取原告之動產，有刑事告訴狀可稽，應
    認原告於該時起始實際知悉被告等之竊盜侵權行為情事，而原告提出本件侵權行
    為損害賠償事件係於九十一年九月十六日繫屬本院，亦有本院收文章足憑，是原
    告提起本件訴訟尚未罹於二年時效應可認定；訴外人銓盛公司雖於八十九年三月
    十四日函請橋頭分駐所調查系爭機器之竊盜犯行，然並未積極證明足資證明原告
    於當時即已明確知悉賠償義務人為被告，二年之時效期間尚不能起算，被告所辯
    即無理由。
  (二)又侵權行為損害賠償請求權，以行為人有故意或過失不法侵害他人之權利為成立
    要件，此觀民法第一百八十四條第一項規定即明。所謂故意係指行為人對於構成
    侵權行為之事實，明知並有意使其發生或預見其發生，而其發生並不違背其本意
    而言。而過失則係指應注意並能注意避免使他人權利受侵害，而不注意避免，致
    使其結果發生之謂。而侵權行為以因故意或過失不法侵害他人之權利為構成要件
    ，除依同條第二項有推定過失之規定外，其主張行為人應負同條第一項前段之侵
    權行為責任者，應就「故意或過失」之要件，負舉證責任（最高法院八十年度台
    上字第一四六二號裁判意旨參照）。經查：
  (1)證人即系爭廠房之保全公司人員呂清海亦於本院審理中到場結稱「八十八年九、
    十月左右（指證人公司負責保全之時間），是由銓盛公司與我們定保全系統契約
    ，在定約後一星期就啟動保全系統，當時廠房已停止營業，所以沒有注意廠房內
    有那些機器」「大約半年後華登公司有與一位代書到廠房，可能誤觸保全系統，
    我過去看，華登公司在場表示已向法院拍定取得所有權，後來銓盛公司的人來也
    沒有表示意見，所以當天就換了工廠大門鑰匙，並交一副鑰匙給銓盛公司的人，
    ．．．當時保全系統還是銓盛在使用，．」「八十八年底與八十九年一月間曾經
    有二、三次（指保全系統無法正常設定之情形），都是因為銓盛公司沒有繳電話
    費，每一次都停止設定三到七天時間，在該期間內保全系統無法設定，只要有工
    廠鑰匙就可進入廠區搬東西．．．」（本院九十二年二月二十五日言詞辯論筆錄
    ），是依證人所言，足認八十八年底至八十九年一月間，曾有數次因保全系統未
    正常設定，而訴外人銓盛公司亦持有系爭廠房之鑰匙，於該段期間可自由出入廠
    房搬遷機器設備，並非僅被告得自由出入廠區；是原告既未提出積極證據證明被
    告有何竊盜犯行，或證明為警在全欽鐵材行查獲之系爭機器確有部分已遭被告竊
    取，自難認被告有何侵權行為情事。況原告以被告甲○○涉竊盜犯嫌訴請偵查，
    亦經檢察官以並無積極證據足認被告涉有竊盜犯而二次為不起訴處分，有台灣高
    雄地方法院檢察署八十九年偵字第一三五四九號、九十年偵續字第六二號不起訴
    處分書可稽；是原告顯未能舉證證明被告有何因故意或過失之不法侵害行為致原
    告受損害之情事存在。
  (2)原告雖主張因被告等之竊盜行為致原告所有之系爭機器遭拆解而減損價值受有至
    少一千八百萬元之損害，並就其中一千三百萬元為請求，然為被告等所否認，而
    原告主張被告等之竊盜行為，係以系爭機器於八十九年三月七日於全欽鐵材行為
    警查獲時，僅殘餘包括油壓馬達二個等物品，系爭機器之其餘零件則已遺失為由
    ，然原告迄本院審結並未提出系爭機器原有之全套零件項目總數為何之證明文件
    ，僅提出所謂動產交易登記標的物明細表，惟其上亦僅記載鋼板鋼捲表面貼皮膜
    設備一套估價三千五百萬元，並未記載全部零件包括何範圍，自不能作為原告主
    張部分零件遺失之證明。況原告所提之動產擔保交易附條件買賣契約係於八十五
    年七月二十二日簽訂，迄系爭機器於八十七年四月二十三日遭查封，及原告所主
    張於八十九年三月初遭被告出售予訴外人遭拆解而受有損害之時，已數年之久，
    亦難認是否確為相同範圍之機器，況原告並未證明系爭機器原有之全部明細項目
    為何，原告並未能積極證明其受有任何損害。
  (3)證人即代被告標買系爭廠房之證人代書尤村牧到庭結稱「我是八十八年十二月四
    日下午將鑰匙將給華登公司副總，並帶他到現場，當時有進入廠房內，最裡面有
    看到系爭機器的輸送帶平台，至於機器看起來已經廢棄很久沒有使用的機器，至
    於機器當時是否完整我看不出來。」「．．．當天上午曾經到工廠外主張有租賃
    關係的灃盛公司連進剛總經理在場時也沒有特別表示廠房內有任何貴重的機器，
    當時連進剛只有說另外幾台平台固定在地板的機器搬遷不易，問能給多久時間搬
    ，當時連進剛完全沒有提到系爭機器的問題，當時他只表示最重要有價值的是那
    些平台機器，還有指給我看，所以當時我們沒有特別注意系爭機器，我也認為真
    的是廢鐵。最後我們同意給連進剛一個禮拜的時間搬遷。當天上午十一點左右，
    我們有將鑰匙交給連進剛先生，雖然沒有包括保全磁卡，但當時連進剛表示平台
    機器很貴重，希望繼續聘用保全系統保護平台機器的安全，當時我與被告都同意
    讓連進剛繼續使用同一保全以保護機器，但希望他們壹個禮拜內儘速搬遷，連進
    剛在場表示如果一周內搬不完，他會跟被告公司直接聯繫。當天下午我將鑰匙交
    給被告之後，後續我就不清楚了。」（本院九十二年三月十四日言詞辯論筆錄）
    ，而證人連進剛則到庭結稱「．．．一直到八十八年十二月某日尤村牧代理華登
    公司到工廠表示已經拍定取得所有權我才知道，當天是尤村牧會同管區、保全、
    鎖匠、廢鐵商人一起會同撬開工廠大門及裡面鐵門，由保全公司通知我們公司處
    理，我才到場。」「當時沒有提到廠房內機器的事情，是同一天稍後，對方將鎖
    匠新換鎖的鑰匙拿給我的時候，有要求我們公司將廠房內東西儘快搬走，當時我
    有同意屬於我們的機器及庫存會儘快搬走，至於二造系爭的機器當場我有向尤先
    生表示是屬於銓盛公司所有，請他與銓盛公司聯絡，我說我不清楚，當時系爭機
    器擺放在進廠房最右手邊一整列。」，證人尤村牧則又稱「當時連進剛確實沒有
    提到系爭機器的事，他只是表示廠房內還有他的機器，他還需要保全系統，我當
    場還有答應他可以繼續僱用保全系統，但當時我希望他一星期內搬走，他有表示
    如果一週搬不完，他會直接與華登公司聯絡，當天連進剛確實完全沒有向我們提
    起系爭機器的問題。」，證人二人所言互有出入，且亦均無法證明系爭機器原有
    之全部明細項目範圍為何；而原告雖於九十二年五月十九日提出所謂系爭機器原
    存放於廠房內之照片六幀，然該照片並無拍攝之日期，亦難僅以之為原告受有損
    害之證明，況該照片與被告於九十二年六月三日言詞辯論期日當場提出為警查獲
    後之系爭機器照片六幀，經本院交證人比對結果，證人尤村牧證稱原告於九十二
    年五月十九日所提照片上大部分機器都已經不在現場，都已搬走，而認被告所提
    之照片則確為其等在系爭廠房現場所見之機器、證人連進剛則證稱被告所提照片
    與原告提出之照為外型相同之機器，然因已遭拆解，無法確認；是證人等所述亦
    均不能作為原告所有系爭機器確因被告之出售他人並遭拆解因而受有至少一千八
    百萬元損害之證明。
  (4)原告雖另以證人即銓盛公司前職員王錦聰於警訊時稱「最後一次看到設備是在八
    十八年十二月份」及銓盛公司代理人薛文雄亦於偵查中結證屬實，然該二證人亦
    僅陳述系爭機器仍存放於廠房內，原告為系爭機器之所有權人既未能舉證明系爭
    機器之原有全部明細項目，證人二人之證詞顯未能證明被告有何竊盜犯行。
五、綜上所述，原告既未能舉證證明被告有何故意或過失不法侵害行為，而侵害原告
    之情事，且亦未能舉證證明原告所有之系爭機器因而受有任何損害，其主張被告
    所為係屬侵權行為即非可採；原告依侵權行為損害賠償之法律關係，請求被告給
    付一千三百萬元及自起訴狀繕本送達翌日起按週年利率百分之五計算之法定遲延
    利息，即屬於法無據，應予駁回。
六、本件因事證已明，兩造其餘主張及攻擊防禦方法，核與判決結果無涉，爰不一一
    贅述，附此明。
七、原告既受敗訴判決，其假執行之聲請即失所依附，應併予駁回。
據上論結：本件原告之訴為無理由，依民事訴訟法第七十八條，判決如主文。
中      華      民      國    九十二    年      六      月    二十      日
                              臺灣高雄地方法院民事第五庭
~B法      官  林玉心
右為正本係照原本作成。
如不服本判決，應於送達後廿日內，向本院提出上訴狀並表明上訴理由，如於本判決
宣示後送達前提起上訴者，應於判決送達後十日內補提上訴理由書（須附繕本）。
中      華      民      國    九十二    年      六      月    二十      日
~B法院書記官  陳家宏


司法院資訊處製作；財團法人民間司法改革基金會備份。
